Fonds du Front uni des résistants de la Préfecture de Police - Émile Portzer
CCC MRN,
Fonds du Front uni des résistants de la Préfecture de Police - Émile Portzer 85AJ/1/14/FURPP-EPOR
1907 - 2002
85AJ/1/14/FURPP-EPOR
11,2 ml 70 cartons
Émile Portzer (-); Fonds du Front uni des résistants de la Préfecture de Police; France Portzer
dons d’Émile et France Portzer du 15 février 2002 (NE 2409bis) et du 18 février 2003 (NE 2524)
Carton 47: Commémorations et manifestations: 1949-1971 et s.d. Un document non communicable (10 novembre 1970)
Carton 50: Défense des policiers membres du Parti communiste révoqués. Un dossier non communicable (1961-1963 et s.d.)
Le Front uni des résistants de la Préfecture de police (déportés, internés, FFI, FFC, FFL, réfractaires et patriotes), abrégé en FURPP, créé le 16 mai 1945, fusionne les groupements de résistance de la Préfecture de Police (Front national, Honneur de la Police, Police et Patrie), et plus généralement tous les résistants et leur famille qui ont participé à la résistance à Paris au sein de la Préfecture de Police. Comme beaucoup d'associations d'anciens résistants, le FURPP œuvre pour la mémoire de la résistance des fonctionnaires de police et pour la défense des droits des adhérents et de leur famille. Le 27 mars 1969, Le FURPP et le FACRDIPVGPP forment la Fédération des anciens combattants et résistants de la Préfecture de Police (FURPP - FACRDIPVGPP).
Émile Portzer (1er septembre 1920, Paris – 9 novembre 2002, Paris), entre en 1942, sans doute sur la consigne du Parti communiste, à la Préfecture de Police en tant que gardien de la paix. Il est un des fondateurs du mouvement de résistance du Front national de la police, et participe en août 1944 à la libération de Paris. En 1952, à la suite de la manifestation contre la venue en France du général américain Ridgway, commandant des forces de l'ONU en Corée, une perquisition au siège du Parti communiste révèle qu’Émile Portzer est à la tête de la cellule communiste de la Préfecture de Police. Il est mis à la retraite d'office, et n'est réintégré qu'en 1981, comme inspecteur divisionnaire. Pendant sa retraite forcée, il anime l'amicale communiste de la police, est membre du bureau du FURPP (archiviste puis secrétaire général), puis président de la FACRPP. Il est également membre du Syndicat général de la police, et participe en 1971 à la création de la Fédération autonome des syndicats de police. À la suite de la manifestation des Algériens à Paris le 17 octobre 1961, il dénonce anonymement les violences policières en participant avec d'autres policiers à la rédaction d'un tract. Émile Portzer est fait officier de la légion d'honneur en 1994.
Ce fonds rassemble à la fois les archives de l'association FURPP (qui forment la plus grande partie) et les archives d'Emile Portzer, qui fut l'un de ses dirigeants. Les archives de l'association comprennent des documents relatifs à son fonctionnement, et surtout à ses activités. Soulignons notamment l'importance à la fois matérielle et historique des dossiers concernant la reconnaissance des droits de résistance des fonctionnaires de la Préfecture de Police, en particulier la présence de rapports rédigés lors de l'insurrection parisienne d'août 1944, ou immédiatement après (cartons 14 à 44).
- Archives de l'association FURPP
  - Fonctionnement:
    - Fondation (statuts, déclarations), composition (adhésions)., 1945-1969; Dossier
    - Composition (suite): adhésions., 1945-1976; et s.d.; Dossier
    - Administration de l'association: assemblées générales, conseils d'adminstration, bureaux, relations avec d'autres associations., 1945-1974; Dossier
    - Administration des biens (comptabilité)., 1950-1969; Dossier
  - Activités:
    - Correspondance., 1944-1957, 1960-1961 et s.d.; Dossier
    - Épuration de la Préfecture de Police., 1941, 1945; Dossier
    - Reconnaissance des droits de résistance des fonctionnaires de la Préfecture de Police., 1920-1926; 1936-1961; et s.d. 1; 14-44
      Les documents datés de 1920 à 1926 et de 1936 à 1942 sont des copies pour la plupart.
    - Libération de Paris et commémorations., 1941-1974; et s.d.; Dossier
    - Défense des policiers membres du Parti communiste révoqués., 1945-1967 et s.d.; Dossier
    - Publications du FURPP: Bulletin., 1945-1969; Dossier
  - Documentation:
    - Presse professionnelle et syndicale de la police, (1945-1975); Dossier
- Émile Portzer
  - Papiers personnels
    - Documents personnels d’Émile et France Portzer (dont reconnaissance des activités de résistance), 1907-2002; Dossier
  - Engagement syndical et politique
    - Activités., 1932; 1946-1975; et s.d.; Dossier
  - Archives et Documentation
    - Résistance2 et mémoire de la Résistance., 1941-1978 et s.d; Dossier
    - Publications communistes ou sur le communisme., 1943-1973; Dossier
    - Vie politique française et internationale: coupures de presse et journaux., 1952-1976; Dossier
    - Ouvrages, 1931-1975; Dossier